【裁判字號】    97,訴,896
【裁判日期】    980515
【裁判案由】    分割共有物
【裁判全文】
臺灣臺中地方法院民事判決  97年度訴字第896號
原      告  乙○○
訴訟代理人  丙○○
被      告  甲○○
訴訟代理人  丁○○
            陳光龍律師
上列當事人間請求分割共有物事件，本院於民國98年4月30日言
詞辯論終結，判決如下：
    主  文
兩造共有坐落台中縣東勢鎮○○段290地號（地目：田，面積：1
349.25平方公尺）土地，如附圖方案一所示編號290部分（面積
：674. 63平方公尺）分歸原告所有、編號290-A001部分（面積
：674.62平方公尺）分歸被告所有。
訴訟費用由被告負擔2分之1，餘由原告負擔。
    事 實 及 理 由
壹、原告起訴主張：坐落台中縣東勢鎮○○段290地號土地（地
    目：田，面積：1349.25平方公尺）為兩造所共有，應有部
    分各2分之1。按兩造就系爭土地並無不分割之約定，系爭土
    地依其使用目的亦無不能分割之情形，然經原告要求分割為
    被告所拒，致兩造無法達成分割之協議，爰依民法第823條
    第1項之規定，訴請分割系爭土地等語。並聲明：如主文所
    示。
貳、被告則以：兩造為親兄弟，兩造青壯年時與父母胼手胝足，
    在父母勤儉持家下，連續購得多筆田地與林地，兩造之父母
    為求兩造與其餘兄弟能團結和睦相處，故將所購得之不動產
    分別登記於四兄弟名下，每筆均由兩兄弟依序聯名共有。嗣
    因兩造及其餘兄弟均已成長，故兩造之父母於民國（下同）
    57年農曆8月16日將家產均分，嗣原告於60年12月27日書立
    權利讓渡書，將其所分得、坐落東勢鎮○○○段番社小段
    442-1地號田尾坵壹坵之權利以新台幣（下同）6萬3千元之
    價格讓與被告，後上揭土地於80年間因分割增加442-8、442
    -9、442-10、442-11、442-12地號，其中442-11地號經重測
    後即為系爭土地，由上可知，系爭土地應屬被告所有。按系
    爭土地係兩造之父母於53年1月間所購，購得後即借名登記
    於原告及訴外人即兩造兄弟房倉庫名下，應有部分各1/2 ，
    系爭土地之權利由被告取得後，即由被告在系爭土地上耕作
    ，迄今已逾40年，而房倉庫已依約於85年6月間將登記為其
    所有之應有部分1/2，以贈與方式移轉登記予被告，嗣被告
    催請原告將其應有部分移轉登記予被告，詎原告竟不顧手足
    之情，不但拒絕返還，更以系爭土地之應有部分設定抵押權
    ，侵害被告之權益。原告既已將系爭土地之權利讓與被告所
    有，被告方為系爭土地之真正權利人，原告雖登記為系爭土
    地之共有人，然原告就系爭土地並無權利，自不能請求分割
    。縱然被告之移轉登記請求權因罹於時效而消滅，至少原告
    應將權利讓渡金6萬3千元返還被告。又如系爭土地應予分割
    ，因系爭土地上有被告之建物，希能分得如附圖方案一所示
    編號209-A001部分等語，資為抗辯。並聲明：原告之訴駁回
    。
參、法院之判斷：
  一、原告主張坐落台中縣東勢鎮○○段290地號土地（地目：
      田，面積：1349.25平方公尺）登記為兩造共有，應有部
      分各2分之1之，且兩造間無不分割之約定，系爭土地亦無
      因物之使用目的不能分割之情形，並兩造無法達成分割之
      協議等情，均為被告所不爭執，並有土地登記謄本、台中
      縣東勢鎮都市計畫土地使用分區（或公共設施用地）證明
      書附卷可稽，自堪信為真正。被告雖抗辯於兩造之父母分
      析家產後，原告已於60年間將其所分得之系爭土地讓與被
      告所有，被告為系爭土地之真正權利人，原告應將系爭土
      地之應有部分移轉登記予被告，原告非系爭土地共有人，
      不得請求分割等語。惟按不動產物權，依法律行為而取得
      設定、喪失、及變更者，非經登記，不生效力，為民法第
      758條所明定，被告所辯上開情詞縱然屬實，然在依法完
      成登記前，亦僅被告得請求原告移轉登記而已，尚不足使
      被告逕取得系爭土地之所有權，而被告前訴請原告移轉系
      爭土地應有部分之訴訟，業經判決被告敗訴確定，有本院
      97年度訴字第2647號、臺灣高等法院臺中分院98年度上易
      字第19號民事判決在卷可按，從而，原告既經登記為系爭
      土地之共有人，其為系爭土地之共有人、應有部分2分之1
      ，洵堪認定。
  二、按各共有人，得隨時請求分割共有物；但因物之使用目的
      不能分割或契約訂有不分割之期限者，不在此限，民法第
      823條第1項定有明文。上揭規定所稱之「共有人」，除法
      律另有規定（例如民法第759條規定：因繼承、強制執行
      、公用徵收或法院之判決，於登記前已取得不動產共有權
      者）外，係指經土地登記簿登記為共有人者，本件原告既
      經登記為系爭土地之共有人，其為系爭土地之共有人，已
      如前述，而兩造就系爭土地無不分割之約定，系爭土地亦
      無因物之使用目的不能分割之情形，亦如前述，且系爭土
      地雖為「田」，並坐落於農業區內，土地面積復僅1349.2
      5平方公尺，然因系爭土地早於53年間起即登記為共有，
      亦不受農業發展條例第16條第1項前段規定不得分割之限
      制，茲兩造既無法達成分割之協議，原告訴請將系爭土地
      分割，以消滅兩造之共有關係，自應准許。查，系爭土地
      之東北側土地上有被告所有鐵皮屋一棟，業經本院勘驗屬
      實，製有勘驗測量筆錄及現場簡圖在卷可按，而兩造就系
      爭土地之分割之方法，均一致陳明希望依附圖方案一所示
      為分割，由原告分得如附圖方案一所示編號290部分、被
      告則分得編號290-A001部分，則系爭土地依附圖方案一所
      示之方法為分割，不但符合兩造之意願，且被告所有坐落
      系爭土地上之鐵皮屋亦無庸拆除，而分割後土地地形尚屬
      完整，亦無日後利用困難之處，是本院認依附圖方案一所
      示之方法為分割，不論於兩造個人之利益或社會整體土地
      資源利用價值之提高，均屬有益，爰依附圖方案一所示之
      方法為分割。至被告抗辯原告應返還權利讓渡金6萬3千元
      部分，因非屬本件訴訟標的範圍內之事項，本院無從審酌
      ，附此敘明。
  三、綜上所述，本件原告起訴請求分割系爭土地為有理由，應
      予准許，爰就系爭土地依如附圖方案一所示分割方法分割
      如主文所示。
  四、本件事證已臻明確，兩造其餘攻擊防禦方法，經審酌均於
      本件判決結果無影響，爰不逐一論述，併此敘明。
  五、再因共有物分割、經界或其他性質上類似之事件涉訟，由
      敗訴當事人負擔訴訟費用顯失公平者，法院得酌量情形，
      命勝訴之當事人負擔其一部。民事訴訟法第80條之1定有
      明文。本件為請求分割共有物之訴訟，系爭土地之共有人
      均隨時得以訴請求分割，而系爭土地之分割於共有人全體
      均有利益，故認應由共有人全體按原應有部分比例負擔訴
      訟費用為當。
肆、據上論結，本件原告之訴為有理由，依民事訴訟法第80條之
    1，判決如主文。
中    華    民    國    98    年    5     月    15    日
                  民事第四庭    法  官  呂麗玉
正本係照原本作成。
如對本判決上訴，須於判決送達後20日內向本院提出上訴狀。
中    華    民    國    98    年    5     月    15    日
                                書記官


司法院資訊處製作；財團法人民間司法改革基金會備份。
